【裁判字號】    95,台上,3319
【裁判日期】    950615
【裁判案由】    偽造文書
【裁判全文】
最高法院刑事判決            九十五年度台上字第三三一九號
    上  訴  人  乙○○即自訴.
                        弄48.
                甲○○○即廖.
                        號
                丙○○即廖何.
                        號4樓.
                丁○○即廖何.
                        號
    共      同
    自訴代理人  詹德柱律師
    被      告  戊○○
                        5樓
                己○○○
上列上訴人等因廖何城自訴被告等偽造文書案件，不服台灣高等
法院中華民國九十二年八月二十九日第二審更審判決（九十二年
度上更(一)字第三一四號，自訴案號：台灣板橋地方法院八十八年
度自字第八八號），提起上訴，本院判決如下：
    主  文
原判決撤銷，發回台灣高等法院。
甲○○○、丙○○、丁○○之上訴駁回。
    理  由
甲、發回部分：
本件原判決維持第一審諭知被告戊○○、己○○○均無罪之判決
，駁回上訴人乙○○在第二審之上訴，固非無見。
惟按：審理事實之法院，對於與被告被訴事實有關之證據，應從
各方面詳予調查，以期發現真實，苟有與待證事實相關之證據尚
未查竣，即難為有利或不利於被告之判斷。原判決以被告等確與
皇建設有限公司（以下略稱皇公司）、洪正尚簽約，購買如
原判決附表一（下稱附表）所示之不動產（下稱系爭房地，坐落
基地為自訴人廖何城與其兄弟共有土地），已付清價款，其交易
價格雖低於一般行情，但屬洪正尚苦於資金短缺，為迅速取得資
金所採之變通方式，其間並無通謀虛偽情事，縱廖何城未同意洪
正尚使用其印章將土地併房屋出售，屬其與洪正尚間之內部關係
，尚無證據證明被告等知悉其間之糾葛等情，乃認被告等均無被
訴之偽造文書、詐欺等犯行。然查：一、洪正尚與己○○○間於
民國八十六年四月八日寫立協議書，並由己○○○立具切結書，
分別言明由洪正尚將附表編號５、６之房屋過戶給己○○○，及
結清洪正尚前所積欠之所有債務，有關洪正尚之前被保管而未收
回之支票、本票、借據、契約等，均切結聲明作廢等情，洪正尚
就此於第一審供稱：「樓下的二棟房子的價值超過樓上的六戶，
所以才簽賣給他換回原來的六戶，借據是因為己○○○的母親沈
秋香說怕有問題才叫我寫借據，這樣他們才有保障，所以我才開
借據、本票」、「我賣六戶房子之前都是在樓上，換約後有二戶
在樓下，一樓二戶的價金較高，被告同意以這二戶換樓上的六戶
，只是沒有在切結書上寫明，也就是上面六戶換樓下的五號一樓
以及七號一樓」，於原審仍供稱：「當時約定樓下二戶登記給己
○○○，至於樓上四戶，他們要放棄」云云，被告等之第一審選
任辯護人洪明星律師亦陳稱：「被告共買六戶，分別為四號三樓
、十六號三樓、十六號四樓、十巷七號三樓、十巷七號四樓及十
八號四樓。是在換約前買的」（見第一審卷一第二一、二二、七
七、一０二頁，原審更(一)卷一第一六二頁），其等就被告等原來
購買之房屋（六戶或四戶）均在樓上，所供一致，且被告等之第
一審選任辯護人所稱六戶，與附表記載之六戶並非完全相同，洪
正尚上述之供述，即似非無稽；該所謂六戶既有門牌號碼可循，
實情如何，原審未予斟酌查明，遽認被告等原來即係購買附表所
示之六戶，自嫌速斷。二、卷內自訴狀所附六份不動產買賣契約
書，其中附表編號１．記載賣方應於八十六年一月三十日前以現
金（新台幣，下同）二百八十萬元買回，另編號５、６亦分別記
載賣方應於八十六年一月三十日前以現金四百四十萬元、四百萬
元買回（見第一審卷一第十一至二十頁）；參酌洪正尚於原審供
稱：「像是第一審卷一第十三頁（買賣契約書）記載乙方得以一
定時間以二八０萬買回，表示我在賣給己○○○以後，我還可以
轉賣給別人，若是賣掉，……我房地有二八０萬的價值，而我賣
給己○○○的是一九０萬，如果我用二八０萬跟他買，他就有九
０萬的利潤。當時這樣訂的原因，是因為工程需要錢，他也可以
算是一種投資」、「（法官問：後來為什麼又有切結書、協議書
？）超過時間後，我沒有辦法給他二八０萬，就只好把房子給他
」云云（見原審上易卷第二一五、二一六頁）。如果無訛，洪正
尚於簽訂買賣契約並收取價金後，仍得將已經出售之房地買回轉
售，而給付買回之價差予買方，此與原判決所引用證人即被告之
母沈秋香陳稱：本件買賣，係伊與己○○○二人一起出面買，最
先買二戶，後來再買四戶，伊共有六名子女，打算買來給子女云
云，其稱為六名子女購買系爭房地之目的，與上開買賣契約所載
及洪正尚所供情節顯未盡吻合，該證人所供之虛實，即值深究。
況洪正尚積欠地主即自訴人廖何城七千餘萬元之土地價款未付，
為原審確認之事實，則洪正尚因急需週轉資金，賤價出售系爭房
地予被告等，倘其行為已足影響廖何城對土地價款之取償，能否
謂仍在廖何城同意以其名義簽約出售系爭房地之授權範圍內，自
非無詳求之餘地；而被告等既與建商洪正尚間，為上述異於通常
交易方式之買賣系爭房地行為，被告等是否明知洪正尚逾越地主
即自訴人之授權範圍，而仍與之併以自訴人之名義製作買賣契約
書，攸關被告等被訴偽造文書等犯行之認定，即併有必要查明釐
清。原審未深入查察慎斷，遽行判決，其調查職責自猶未盡。以
上或為上訴意旨所指摘，或為本院得依職權調查之事項，應認原
判決仍有撤銷發回更審之原因。原判決關於被告等另被訴詐欺取
財、詐欺得利諭知無罪部分，依自訴意旨認與偽造文書部分有裁
判上一罪關係，依審判不可分原則，應一併撤銷發回，附予說明
。
乙、駁回部分：
查上訴期間為十日，自送達判決後起算，刑事訴訟法第三百四十
九條前段定有明文。本件上訴人甲○○○、丙○○、丁○○三人
（均為廖何城之承受訴訟人）因廖何城自訴被告等偽造文書案件
，經原審判決後，不服原判決於九十二年九月二十九日提起第三
審上訴，惟各該上訴人等業均於九十二年九月八日收受原審判決
正本之送達，有送達證書附於原審卷內可按，其等提起本件上訴
時，顯已逾上述期間，其等之上訴自非合法，應予駁回。
據上論結，應依刑事訴訟法第三百九十七條、第四百零一條、第
三百九十五條前段，判決如主文。
中    華    民    國  九十五  年    六    月   十五   日
                      最高法院刑事第七庭
                          審判長法官  呂  潮  澤
                                法官  吳  昆  仁
                                法官  孫  增  同
                                法官  趙  文  淵
                                法官  吳      燦
      本件正本證明與原本無異
                                      書  記  官
中    華    民    國  九十五  年    六    月  二十一  日
                                                    ｍ


司法院資訊處製作；財團法人民間司法改革基金會備份。
